【裁判字號】    95,交聲,219
【裁判日期】    950607
【裁判案由】    違反道路交通管理處罰條例聲明異議
【裁判全文】
臺灣臺北地方法院交通事件裁定         95年度交聲字第219號
原處分機關  臺北市交通事件裁決所
受處分人    乙○○
上列受分人因違反道路交通管理處罰條例事件，對於台北市交通
事件裁決所於民國95年3月1日所為之處分（原處分字號：北市裁
二字第裁22-AEB675418號）聲明異議，本院裁定如下：
    主  文
原處分撤銷。
乙○○不罰。
    理  由
一、按法院受理交通事件，準用刑事訴訟法之規定，道路交通管
    理處罰條例第89條前段定有明文，是最高法院76年台上字第
    4986號判例（認定犯罪事實所憑之證據，雖不以直接證據為
    限，間接證據亦包括在內，然而無論直接證據或間接證據，
    其為訴訟上之證明，須於通常一般之人均不致有所懷疑，而
    得確信其為真實之程度者，始得據為有罪之認定，倘其證明
    尚未達到此一程度，而有合理之懷疑存在而無從使事實審法
    院得有罪之確信時，即應由法院為諭知被告無罪之判決）所
    揭示之刑事訴訟法上法院認定事實之最重要原則之一，即認
    定被告有罪，就該有罪事實不能有任何之合理懷疑存在之原
    則，於法院審理行為人違反道路交通管理處罰條例案件時，
    當有其適用，易言之，法院於審理行為人違反道路交通管理
    處罰條例案件，當踐行完畢調查證據之程序後，為事實之認
    定時，如就原處分機關所認定之行為人違規之事實仍有合理
    之訴訟上懷疑，而無法百分之百確信行為人確有該當於道路
    交通管理處罰條例各該處罰條文之構成要件事實時，此際即
    應依訴訟上之待證事實「倘有懷疑，則從被告之利益作解釋
    」之證據法則，作對受處分人有利之認定。又行政機關依法
    應作成行政處分者，除有法規之依據外，即應依職權調查證
    據，並斟酌當事人及相關人員之陳述與調查事實及證據之結
    果，依論理及經驗法則判斷事實之真偽，以作為處分或其他
    行政行為之根據，此項原則於行政程序法立法完成後，業已
    明文規定於該法第36條、第43條，法院於審理屬行政處分性
    質之違反道路交通管理處罰條例裁罰事件之聲明異議時，亦
    應依此等規定，先此敘明。
二、原處分意旨略以：受處分人乙○○於民國95年1月21日晚上
    10時29分許，在臺北市○○○路○段121號前，駕駛車牌號碼
    P7-9582 號一般自用小客車時，有於行駛道路時，使用手持
    式行動電話進行通話之違規行為，經臺北市政府警察局中正
    第一分局仁愛派出所員警陳飛達以受處分人有違反道路交通
    管理處罰條例第31條之1第1項之行為製單舉發，嗣受處分人
    於舉發通知單上所載應到案日期（95年2月21日）前向原處
    分機關提出申訴，經原處分機關函請舉發單位調查結果，仍
    認受處分人有前開違規行為，原處分機關乃依道路交通管理
    處罰條例第31條之1第1項及違反道路交通管理事件統一裁罰
    基準表之規定，裁處受處分人罰鍰新臺幣三千元。
三、訊之受處分人乙○○固不否認有於95年1月21日晚上10時29
    分許，駕駛車牌號碼P7-9582號一般自用小客車，行經臺北
    市○○○路○段121號前，為警攔停舉發之事實，惟堅詞否認
    有於行駛道路時使用手持式行動電話進行通話之違規行為，
    辯稱：伊沒有使用行動電話之習慣，也從未向任何電信公司
    申請行動電話門號，當天伊要返家，通過金山南路123巷巷
    道右轉進入金山南路1段尋找車位，由於當晚123巷口靠近
    121號側正在進行年終大型家具回收，路口堆滿廢棄物，部
    分還堆積到車道上，因此通過巷口又轉進入金山南路時稍有
    阻礙，因此伊以極慢的車速迂迴繞過該些廢棄物，當行至
    121號前的慢車道時，突然一部警用機車橫擋於伊車前，警
    員朝伊車窗走來，伊立刻搖下車窗詢問，警員並未表明身份
    ，只能由警員所穿背心上的「仁愛」二字知道為仁愛派出所
    警員，警員說「你開車打大哥大，行照駕照拿出來」，伊立
    刻打開車內燈加強照明，並攤開雙手請警員察看，解釋伊並
    無行動電話，警員並不採信，只說「你心裡有數，行照駕照
    趕快拿出來」，伊一再解釋伊沒有使用行動電話之習慣，也
    從未向任何電信公司申請行動電話，但警員不予理會，並電
    召另一位陳警員（即開單之警員）前來，陳警員到達後詢問
    該為不知名警員，該警員告知「我看見他的手在耳朵旁邊」
    ，伊當時下車，請警員搜索車內有無行動電話，警員有到車
    內看，但結束時他並未告知有看到什麼電話放在什麼地方，
    伊怕伊太太的行動留在車上，還親自在車上找，只有找到一
    支伊兒子的玩具行動電話，伊還請警員檢視該支行動電話，
    二位警員都沒有看就走了。伊當天所駕駛的上揭自小客車是
    裝著原廠深色玻璃，舉發地點燈光昏暗，警員騎車應無法清
    楚見到駕駛座的伊有何動作，且伊當時正在找車位，根本未
    使用行動電話等語。
四、經查，本院傳訊證人即舉發警員陳飛達固證稱：「當時是甲
    ○○○○攔下異議人，當時我們騎乘巡邏摩托車，郭丘福有
    叫我注意一下前台車子有手持行動電話的情形，當時我們正
    要從信義路左轉金山南路。我看到駕駛人左手有東西有閃光
    。駕駛人的手靠近耳朵。由我同事郭丘福先上前靠近與異議
    人車子平行再將其攔下，我則騎到前面。我過去時，異議人
    跟郭警員說他並未使用手機，他們二人在對話。我到異議人
    駕駛座旁邊，當時異議人還坐在車內，他跟邱警員爭執，我
    有看到行動電話，行動電話放在副駕駛座前面那個儀表板置
    物的架子上，異議人當時稱：那是我太太的行動電話。我記
    得那個手機是粉紅色的，異議人還說那是他太太的行動電話
    ，他並未申請行動電話。因為當時行動電話已經放在那邊，
    而且看起來好像已經關機，加上是私人的東西，所以無法做
    檢視。」等語，惟比對證人甲○○○○於本院同日之證述「
    當天我們行經金山南路一段約13幾、14幾號左右時，那邊是
    二個車道及另外一個機車道，共三個車道，我從壹台車子Ｐ
    7─9582號駕駛座旁玻璃看進去，有看到手機的燈光亮亮的
    ，我就將該車攔下，因為當天我並未攜帶告發單，我就交由
    我的同事陳飛達處理。我們有從駕駛座的車窗往內看，在副
    駕駛座上有一支手機。從外面駕駛座的角度看過去，在副駕
    駛座上就看得到一支手機，有燈光在亮。在攔下異議人之前
    ，我還一直看著他，他手上還是拿著手機在耳邊。」，其二
    人雖均證述由車外見到異議人的手靠近耳朵，在使用行動電
    話，然其二人所述見到異議人放置行動電話之位置不同，且
    一人證述所見行動電話已關機，一人則證述行動電話之燈光
    還亮著（即呈開機狀況），所述顯然不一致；又如證人甲○
    ○○○當時見到異議人之行動電話燈還亮著屬實，在異議人
    向其表示未使用行動電話之時，警員亦可當場向異議人表示
    行動電話燈還亮著，請異議人出示該之行動電話查證，然郭
    警員並未如此做，且在異議人自車上找出一支藍色行動電話
    ，並向其表示該支行動電話是其兒子的玩具行動電話時，警
    員為求發現真實及避免將來各說各話，亦應當場予以查明為
    是，然警員竟未採取查證之動作，足見舉發員警並未對異議
    人當場提出之辯解進行初步查證，且依當時之情況，舉發警
    員可以輕易查證，並無不能查證之情形，然證人陳飛達、郭
    丘福均未採取查證行為，並執意舉發，顯有未盡查證義務之
    疏失，是其二人之證述尚難遽採為異議人不利認定之依據。
    再異議人稱其未向國內電信業者申請行動電話，其太太王秀
    如雖有申請使用行動電話0000000000，及另一支她公司贈送
    的門號，是台灣大哥大的門號（經本院向台灣大哥大電信公
    司查詢為0000 000000號），但當天伊並未攜帶，當天晚上
    亦未使用一節，經本院調取該二支行動電話門號於95年1月
    21日上午10時至同日晚上10時50分許之通連紀錄資料，發現
    該二支行動電話於上揭舉發時間前後確實均無通聯紀錄，即
    無從證明異議人確於上揭舉發時間使用行動電話，堪信異議
    人所述屬實。依上所述，證人陳飛達、郭丘福所證各詞，既
    無法使本院產生異議人確有舉發事實之違規行為，揆諸上開
    說明，即不能證明異議人有本件之違規行為，自應為有利於
    異議人之認定。
五、綜上所述，原處分機關未予詳查而逕予裁罰，尚有未洽，本
    件異議為有理由，原處分應予撤銷，並由本院自為異議人不
    罰之諭知。
據上論斷，應依道路交通案件處理辦法第20條前段，裁定如主文
。
中    華    民    國    95    年    6     月    7     日
                      交通法庭  法  官  林春鈴
以上正本證明與原本無異
如不服本裁定應於送達後5日內向本院提出抗告狀
                                書記官  羅欣宜
中    華    民    國    95    年    6    月     7     日


司法院資訊處製作；財團法人民間司法改革基金會備份。
